臺灣臺北地方法院交通事件裁定　　　　96年度交聲更字第20號
異　議　人　甲○○
即受處分人
上列受處分人因違反道路交通管理處罰條例事件，對於臺北市交
通事件裁決所民國96年3月20日裁決書（原處分案號：北市裁二
字第裁22-ABU963451號），聲明異議，受處分人不服本院96 年5
月31日96年度交聲字第328號裁定，提起抗告，經臺灣高等法院
於96年6月22日以96年度交抗字第431號裁定發回更審，本院裁定
如下：
    主  文
原處分撤銷。
甲○○不罰。
    理  由
一、異議意旨略以：(一)受處分人甲○○領有臺北市監理處所核發
    之動力機械行駛臨時通行證，於民國九十五年十二月二十日
    早上七時三十分左右，行經重慶北路路口遭警攔查時，已當
    場配合出示駕駛執照及上開通行證，卻被依道路交通管理處
    罰條例第三十二條第一項以「駕駛動力機械未依規定請領臨
    時通行證」為由裁罰，於法自有未合，並與事實不符。(二)受
    處分人所行駛之路段並無明確的交通標誌限制動力機械車輛
    某段時間內進入該路段。(三)又上開動力機械行駛臨時通行證
    （下稱臨時通行證），行駛時間上限制上午七時至九時、下
    午十七時至十九時禁止行駛外，其餘時間可行駛，但道路交
    通管理處罰條例並無明文規定，亦無違反時之罰責根據。(四)
    受處分人並未違反道路交通安全規則第八十三條第二項第二
    款、第八十三條之一之規定，主管機關自不得依道路交通管
    理處罰條例第三十二條第一項處罰。(五)行政機關對人民處罰
    應有法律明文規定。(六)遍查相關交通法規，違反該通行證注
    意事項之行為，並無得加以處罰之規定，至多依據道路交通
    管理處罰條例第六十條第二項第二款「不遵守公路或警察機
    關，依第五條規定所發布命令」之規定告發，而非同條例第
    三十二條第一項云云。
二、本件受處分人駕駛昌大重機有限公司所有（引擎號碼：ＥＮ
    一三四四○號）之輪胎式起重機，於九十五年十二月二十日
    上午七時三十四分許，持臺北市監理處核發之臨時通行證（
    通行證號碼：二○Ｃ00000000），在核定行駛時間
    （上午七時至九時、下午五時至七時禁止行駛外，其餘時間
    可行駛）外，沿臺北市市○○道東向西方向行駛，行經臺北
    市市○○道與重慶北路交岔路口附近，經臺北市政府警察局
    交通大隊大同分隊（下稱原舉發單位）警員鄭永銘發現並予
    攔停，以受處分人違反道路交通管理處罰條例第三十二條第
    一項規定，有未依規定請領臨時通時證之行為掣單舉發。嗣
    受處分人於九十六年一月二日向臺北市交通事件裁決所（下
    稱原處分機關）申訴，經原處分機關調查，認舉發無誤，乃
    由原處分機關於九十六年三月二十日依道路交通管理處罰條
    例第三十二條第一項及違反道路交通管理事件統一裁罰基準
    表規定，裁處受處分人罰鍰新臺幣三千元；受處分人不服，
    於法定期間內具狀聲明異議。
三、訊據受處分人固承認於九十五年十二月二十日上午七時三十
    四分駕駛昌大重機有限公司所有之上開輪胎式起重機車行經
    前揭地點，然矢口否認有何違反道路交通管理處罰條例第三
    十二條第一項之行為，辯稱：於警員舉發當時有出示臨時通
    行證，並非未依規定請領臨時通行證，縱使違反臨時通行證
    上關於行使時間之規定，惟道路交通管理處罰條例並無相應
    之處罰規定云云。經查：
  (一)受處分人於上述時、地駕駛非屬汽車範圍而行駛於道路上之
    動力機械（機械名稱：輪胎式起重機，引擎號碼：ＥＮ一三
    四四○）之事實，業據舉發本件違規事件之原舉發單位警員
    鄭永銘證稱：「九十五年十二月二十日七點三十四分左右，
    在重慶北路、市○○道口東向西方向，發現一部動力機械行
    駛於道路，當時有請駕駛人出示自小客車駕照、通行證，當
    時異議人出示動力機械臨時通行證，因為引擎號碼與臨時通
    行證上面之引擎號碼相符，這張是在有效期間內，但行駛時
    間內是禁止行駛時段，該通行證顯示上午七到九，下午十七
    到十九時是禁止，異議人已經違反管制時間，就不可以行駛
    在道路上，其餘時段都可以使用。」「（問：你舉發時是否
    可以知道哪些路段是管制路段？）答：依照通行證上面的記
    載，應該大部分的路幾乎都能走，我們主要是針對時段來取
    締，時段取締我是依照舉發通知單所載的法條舉發。」等語
    明確，並為受處分人所不否認，是以此部分之事實應堪認定
    。而「非屬汽車範圍而行駛於道路上之動力機械，未依規定
    請領臨時通行證，或其駕駛人未依規定領有駕駛執照者，處
    所有人或駕駛人新臺幣三千元以上九千元以下罰鍰，並禁止
    其行駛。」道路交通管理處罰條例第三十二條第一項固定有
    明文，且受處分人所領有之臨時通行證上，於注意事項欄第
    四點記載：「行駛公路及機械規格與本證記載不符者，以無
    通行證論」。但查，該注意事項，為監理機關自行擬定，並
    非行政程序法第一百五十條及第一百五十九條所稱之法規命
    令或行政規則，更非中央法規標準法第二條所稱之法律，且
    依現有法令，並無監理機關得為如此規定之依據或授權，監
    理機關逕為此一「行駛公路及機械規格與本證記載不符者，
    以無通行證論」之擬制性規定，無異有使違反該規定之行為
    人，因被視為無臨時通行證，而將遭道路交通管理處罰條例
    第三十二條第一項處罰，顯對人民增加法律規定所無之義務
    ，難謂於法無違。
  (二)次按「動力機械應依下列規定申請核發臨時通行證後，方得
    憑證行駛道路：．．．二、應比照第八十條之規定向公路監
    理機關申請核發臨時通行證。．．．」、「動力機械行駛於
    道路時，．．．應依臨時通行證所核定之．．．時間．．．
    行駛」雖為道路交通安全規則第八十三條第二項第二款、第
    八十三條之一所明文規定，且受處分人確有違反公路監理機
    關所核定之行駛時間而駕駛動力機械行駛於道路上之行為。
    然依現有法令，就違反該規定行為尚無處罰之規定，此或為
    法規之漏洞，但道路交通管理處罰條例，其處罰雖非刑事責
    任，但亦會剝奪人民之財產權（罰鍰）或自由權（吊銷、註
    銷駕照、禁止駕車等處分），自不得於無處罰明文之下任意
    比附援引。本案受處分人已依規定請領臨時通行證，監理機
    關於法無明文、授權之情形下逕為「行駛公路及機械規格與
    本證記載不符者，以無通行證論」之規定並非適法已如前述
    ，顯不得將受處分人違反公路監理機關所核定之行駛時間而
    駕駛動力機械行駛於道路上之行為，類推適用道路交通管理
    處罰條例第三十二條第一項「未依規定請領臨時通行證」之
    規定予以處罰。
四、至於受處分人自稱本件充其量乃違反道路交通管理處罰條例
    第五條、第六十條第二項：「為維護道路交通安全與暢通，
    公路或警察機關於必要時，得就下列事項發布命令：一、指
    定某線道路或某線道路區段禁止或限制車輛、行人通行，或
    禁止穿越道路，或禁止停車及臨時停車。．．．」「汽車駕
    駛人，駕駛汽車有下列情形之一，而本章各條無處罰之規定
    者，處新臺幣九百元以上一千八百元以下罰鍰：．．．二、
    不遵守公路或警察機關，依第五條規定所發布命令。．．．
    」之規定云云，因該條例第五條之規範內容，係就某一特定
    路段之使用狀態予以限制，但本件受處分人行駛之道路未受
    何限制，而係受處分人所駕駛之動力機械違反監理機關指定
    之時段上路。簡言之，受處分人亦未違反道路交通管理處罰
    條例第五條、第六十條第二項之規定，附此敘明。
五、綜上所述，本案監理機關逕於本案臨時通行證為「行駛公路
    及機械規格與本證記載不符者，以無通行證論」之擬制性規
    定，因無法律明文或授權，且對人民增加法律規定所無之義
    務，難謂於法無違。是受處分人既依規定請領臨時通行證，
    復非行駛於遭管制之路段，雖有違反道路交通安全規則第八
    十三條第二項第二款、第八十三條之一「應依臨時通行證所
    核定之．．．時間行駛」之規定，但因現無處罰明文，僅能
    不予處罰。原處分機關未慮及此，而依道路交通管理處罰條
    例第三十二條第一項之規定予以處罰，即有未洽，應由本院
    予以撤銷，並為受處分人不罰之諭知。
據上論斷，應依道路交通案件處理辦法第二十條前段，裁定如主
文。
中　　華　　民　　國　　96　　年　　8 　　月　　23　　日
　　　　　　　　　　　　　　　交通法庭法　官　姚念慈
以上正本證明與原本無異
如不服本裁定應於送達後5日內向本院提出抗告狀
      　　　　　　　　　　　　　      書記官　劉芸珊
中　　華　　民　　國　　96　　年　　8　　月　 　23　　日
